【裁判字號】    98,醫上訴,5
【裁判日期】    990722
【裁判案由】    業務過失致死
【裁判全文】
臺灣高等法院高雄分院刑事判決         98年度醫上訴字第5號
上  訴  人  臺灣高雄地方法院檢察署檢察官
被      告  甲○○
選任辯護人  陳裕文律師
上列上訴人因被告業務過失致死案件，不服臺灣高雄地方法院91
年度訴字第3256號中華民國98年6 月30日第一審判決（起訴案號
：臺灣高雄地方法院檢察署91年度偵字第20110 號），提起上訴
，原審判決如下：
    主  文
原判決撤銷。
甲○○犯業務過失致人於死罪，處有期徒刑壹年，減為有期徒刑
陸月，如易科罰金，以銀元參佰元即新台幣玖佰元折算壹日。
    事  實
一、甲○○係醫師，在臺北市內湖區○○○路○段64號開設長春
    診所，為從事醫療業務之人。該診所以減肥門診聞名，上門
    求診之病患甚眾。緣蔡佩筑認其有減肥之必要，於民國89年
    10月11日某時，由高雄市北上至長春診所求診，並由甲○○
    親自看診。甲○○依其醫學上之專業本應注意依行政院衛生
    署訂定之「國人肥胖治療指引」對肥胖之定義為身體質量指
    數（Body Mass Index ，簡稱BMI ）大於27，然蔡佩筑之身
    高為172 公分，體重為62公斤，換算其身體質量指數僅為22
    .49 點，亦即並未有肥胖之症狀，故不宜以減肥藥物減肥，
    且含有d-Norpseudoephedrine、Theophylline、Ephedrine
    、Caffeine、PPA 、Mephentermine 成分之藥物，皆為交感
    神經興奮作用，其中除Mephentermine 為類安非他命藥物雖
    為常見之醫療用藥成份，若共用時，可造成藥理的加成作用
    （addition）作用，一般醫療上只會選擇壹種單獨使用，若
    合成使用即可造成交感神經過度亢奮，而產生致人死亡之藥
    物副作用，甲○○對於上開藥物之合成使用之危險性，自應
    避免使其發生，且依其看診時之客觀情狀，並無不能注意之
    情形，詎甲○○竟疏未注意及此，於診療蔡佩筑完畢後，竟
    開立上開含上開成分之藥物予蔡佩筑服用，亦未作事前預防
    或事後處理之措施。嗣於同年月14日上午10時30分許，即蔡
    佩筑按時服用甲○○所開予之上開藥物2 天後，蔡佩筑為其
    姊蔡依玲發現已在住處床上呈現昏迷狀態，經緊急送往高雄
    醫學院附設中和紀念醫院（嗣改制為高雄醫學大學附設中和
    紀念醫院，下稱高醫）急救時已無心跳血壓等生命跡象，經
    急救後入該院加護病房照護，惟病況持續惡化，仍於同年月
    16日上午9 時30分，因全身內臟（腦、心、肝、腎）實質病
    變致多器官衰竭死亡。
二、案經蔡佩筑之父乙○○訴請臺灣高雄地方法院檢察署檢察官
    偵查起訴。
    理  由
一、證據能力部分：
  (一)按被告以外之人於偵查中向檢察官所為陳述，除顯有不可信
    之情況者外，得為證據，刑事訴訟法第159 條之1 第2 項定
    有明文。偵查中對被告以外之人所為之偵查筆錄，或被告以
    外之人向檢察官所提之書面陳述，性質上均屬傳聞證據。惟
    現階段刑事訴訟法規定檢察官代表國家偵查犯罪、實施公訴
    ，依法其有訊問被告、證人及鑑定人之權，證人、鑑定人且
    須具結，而實務運作時，檢察官偵查中向被告以外之人所取
    得之陳述，原則上均能遵守法律規定，不致違法取供，其可
    信度極高。是被告以外之人前於偵查中已具結而為證述，除
    反對該項供述得具有證據能力之一方，已釋明「顯有不可信
    之情況」之理由外，不宜即遽指該證人於偵查中之陳述不具
    證據能力。本件證人徐嘉芳偵查中之陳述部分，既經具結，
    尚無證據證明顯有不可信之情況，且經被告捨棄對質詰問權
    ，依前開說明，應有證據能力。
  (二)次按鑑定人由審判長、受命法官或檢察官就下列之人選任一
    人或數人充之：一就鑑定事項有特別知識經驗者。二經政府
    機關委任有鑑定職務者；鑑定之經過及其結果，應命鑑定人
    以言詞或書面報告；法院或檢察官得囑託醫院、學校或其他
    相當之機關、團體為鑑定，或審查他人之鑑定，並準用刑事
    訴訟法第203 條至第206 條之1 規定，刑事訴訟法第198 條
    、第206 條第1 項、第208 條第1 項分別定有明文。依上開
    說明，卷附國立臺灣大學醫學院法醫學科法醫鑑定報告書，
    雖係被告以外之人於審判外之書面陳述，然係由原審委託鑑
    定後所製作之鑑定報告，為刑事訴訟法第159 條第1 項所指
    例外情形，應有證據能力。
  (三)另按被告以外之人於審判外之言詞或書面陳述，除法律有規
    定者外，不得作為證據。又被告以外之人於審判外之陳述，
    雖不符前4 條之規定，而經當事人於審判程序同意作為證據
    ，法院審酌該言詞陳述或書面陳述作成時之情況，認為適當
    者，亦得為證據。當事人、代理人或辯護人於法院調查證據
    時，知有第159 條第1 項不得為證據之情形，而未於言詞辯
    論終結前聲明異議者，視為有前項之同意，刑事訴訟法第15
    9 條第1 項、第159 條之5 第1 項、第2 項分別定有明文。
    查本案認定事實所引用之卷證資料，除原已符同法第159 條
    之1 至第159 條之4 規定、及法律另有規定等傳聞法則例外
    規定，而得作為證據外，其餘卷證資料，並無證據證明係公
    務員違背法定程序所取得，而檢察官、被告及辯護人於原審
    審理時，均不爭執其證據能力，且原審審酌前揭陳述作成時
    之情況，並無違法取證之瑕疵，亦認以之作為證據為適當，
    是本件有關被告以外之人於審判外之言詞或書面陳述等供述
    證據，依前揭法條意旨，自均得為證據。至本判決未引用之
    證據，既未經援引為認定事實之基礎，爰不逐一論述該等證
    據之證據能力，附此敘明。
二、訊據被告甲○○固坦承在臺北市內湖區○○○路○段64號開
    設長春診所，該診所以減肥門診聞名，蔡佩筑於89年10月11
    日前往該診所求診，由被告親自看診並開立藥物予蔡佩筑服
    用之事實，然否認有何業務過失致死犯行，辯稱：蔡佩筑就
    診時身高170 公分、體重為65公斤，並主訴最近體重增加，
    依衛生署編印之「控制體重秘訣」所載之理想體重標準，蔡
    佩筑適合減重。伊共開立2 週之藥品、食品及代餐，第1 週
    之藥包中有6 種藥物或食品（包括HCA 、Strocain、EPO 、
    Slim【以上為食品類】、泰胃美【胃藥】、維他命B1），另
    有25公克之代餐及睡前服用之Ducolax 【瀉劑】；第2 週除
    代餐改為37.5公克外，其餘藥、食品與第1 週相同，並未開
    立Phenylpropanolamine 【去甲麻黃，屬中樞神經興奮劑
    ，下稱PPA 】予蔡佩筑服用，且蔡佩筑並無腦出血，亦與服
    用PPA 可能造成腦中風出血之症狀不符，如蔡佩筑服用其開
    立之藥品，不可能造成死亡之結果。又扣案之藥品均非伊所
    開立，亦未接獲林彥吟詢問藥品之電話，而蔡佩筑之尿液檢
    驗報告顯示其有施用安非他命及古柯鹼，依法務部法醫研究
    所98年5 月4 日之鑑定報告，可證蔡佩筑之多重器官衰竭係
    長期病變所致，與伊之醫療行為無涉等語。
三、經查：
  (一)被告係醫師，在臺北市內湖區○○○路○段64號開設長春診
    所，並親自擔任門診之醫療行為，為從事醫療業務之人，長
    春診所以減肥門診聞名，上門求診之病患甚眾。蔡佩筑於89
    年10月11日前往長春診所求診，由被告親自看診並開藥。嗣
    於同年月14日上午10時30分許，蔡佩筑經其姊蔡依玲發現躺
    在床上呈昏迷狀態，經送高醫急救，同日上午10時58分許到
    院時，已無心跳、血壓等生命跡象，經送該院加護病房照護
    ，於同年月16日上午9 時30分死亡之事實，業據被告於審理
    中坦認不諱；並有高醫疑非病死病歷摘要報告、急診一般病
    歷、急診處理紀錄單、住院病歷、長期及臨時醫囑單、勘驗
    筆錄、解剖照片、臺灣高雄地方法院檢察署（下稱高雄地檢
    署）解剖紀錄報告、相驗屍體證明書、法醫研究所鑑定書、
    診療紀錄單可參（見相字卷第7 、11至16、18至25、29至32
    、36、48、51至63、68至81、87至95、111 頁），應堪認定
    。
  (二)關於蔡佩筑是否有以藥物搭配食品及代餐減重之必要，與其
    就診時之身高、體重（體型）息息相關，而有先予釐清之必
    要。本院審酌：(1)依高雄地檢署前揭解剖紀錄報告之記載，
    蔡佩筑於89年10月23日解剖時，身高172 公分，體型高瘦（
    見相字卷第71頁），上開解剖日期距離蔡佩筑於同年月11日
    前往長春診所就診，及同年月16日死亡，分別僅有12日、7
    日，時間甚短，參以蔡佩筑為發育完成之成年女子，其身高
    應已停止生長，及屍體冰存僅數日，脫水情形應屬有限，堪
    認蔡佩筑前往長春診所就診時為身高約為172 公分之瘦高女
    子。(2)長春診所提供就診者填寫之「一週體重日記表」規劃
    就診者每日紀錄早上起床、晚餐後及睡前共3 次體重變化，
    依蔡佩筑自長春診所取回並自行紀錄之「一週體重日記表」
    之記載，其於89年10月12日起床時之體重為57.5公斤，該日
    及翌日之體重，則在58至55公斤之區間發生變動，當時每日
    體重變化約1.5 公斤（見相字卷第108 頁），足見蔡佩筑於
    北上求診返回高雄後翌日，即遵照該表逐次記載體重變化；
    參以身體之胖瘦為客觀可見之事實，且該日記表僅供自己紀
    錄觀察使用，無須供人閱覽，蔡佩筑既有心專程北上求診，
    應無故意於日記表上少填體重之必要；復佐以被告於原審審
    理中陳稱：體重日記表由病人自行填寫，於下次看診時帶來
    給診所參考等語（見原審卷(二)第46頁），可見「一週體重日
    記表」係被告於患者回診時，評估患者減重成效好壞之重要
    參考依據，蔡佩筑既有心求助被告幫忙減重，自無虛偽填載
    體重日記表，導致被告誤判其減重之成效而改變用藥或減重
    方式，造成減重效果不彰之結果；另參以蔡佩筑於89年10月
    12日、13日之上開體重變化情況；24小時內之體重變化最多
    相差3 公斤；及證人即蔡佩筑之友人徐嘉芳於偵查中證稱：
    蔡佩筑於89年10月間某日專程北上至長春診所看診，伊表示
    蔡佩筑已經很瘦了，蔡佩筑看診後回到伊住處表示醫生說可
    以再瘦6 公斤，伊覺得很誇張等語（見他字卷第51至52頁）
    ，堪認蔡佩筑於89年10月11日就診時之體重約於57至59公斤
    之間，益徵被告於診療紀錄單記載蔡佩筑之體重65公斤乙節
    ，顯與事實不符。再者，理想體重（公斤）之計算為「22×
    身高（公尺）之平方」，理想體重範圍為理想體重正負10 %
    之間，如係20至29歲年輕女性之平均體重則略輕於上開標準
    ，其理想體重可以參考理想體重範圍內偏輕之數據（即理想
    體重減去10% ）之事實，有行政院衛生署於87年12月間編印
    之「控制體重秘訣」手冊可參（見原審卷(一)第398 頁）。是
    依上開說明，蔡佩筑身高172 公分，其理想體重應為58.6公
    斤【（22×1.72×1.72）×90% ＝58.6，小數點第1 位以下
    4 捨5 入】，理想體重範圍介於52 .74公斤至64.46 公斤之
    間（即58.6公斤正負10% ），足見蔡佩筑之體重屬於理想體
    重或理想體重範圍，應無減重之必要。
  (三)本件扣案藥品之來源為：(1)檢察官於89年10月16日相驗時扣
    押者（包括鏈條狀密封之藥包4 串、透明夾鏈袋包裝之藥丸
    2 包）；(2)告訴人乙○○於92年2 月10日審理時提出者（包
    括密封之藥包8 包，即原審卷(一)第201 至204 頁照片所示編
    號1 至8 之藥包，以及透明夾鏈袋包裝之藥丸2 包，內有紅
    色藥丸18顆、白色藥丸24顆，即原審卷(一)第206 頁照片所示
    編號10之藥品）；(3)高醫於92年3 月18日檢送之藥品者（包
    括密封藥包1 包、透明夾鏈袋包裝之橘色藥丸21顆、紅色藥
    丸1 顆，即原審卷(一)第205 頁照片所示編號9 之藥品），其
    中原審卷(一)第205 頁上方照片所示之藥品即為89年10月14日
    蔡佩筑送醫時，由急診護理人員撕下長串藥包中之1 包，並
    交付證人即高醫毒物藥物諮詢中心諮詢師林彥吟檢視之藥包
    ，另原審卷(一)第205 頁下方照片之橘色藥丸係蔡佩筑自行購
    買，由家屬交付高醫之瀉劑之事實，有相驗筆錄、訊問筆錄
    、高雄地檢署收案贓證物品單、審判筆錄、贓證物清單、高
    醫92年3 月18日（92）高醫附秘字第0740號函、95年11月29
    日高醫附秘字第0950003997號函、藥品照片（見相字卷第36
    至38頁、偵字卷第4 頁、原審卷(一)第39、52、60至61頁、原
    審卷(三)第15至17、201 至206 頁）及藥品可佐。再者，告訴
    人乙○○提出之8 包藥包（送檢編號1 至8 ）及高醫提出之
    藥包1 包（送檢編號9 ），經法務部調查局（下稱調查局）
    檢驗認為其中編號1 、5 ；編號2 、6 ；編號3 、7
    、9 ；編號4 、8 分別為相同藥品，有調查局92年6 月16
    日調科壹字第09200156750 號檢驗通知書及所附照片可參（
    見原審卷(一)第200 至206 頁）。又檢察官扣押之藥包共有4
    串（其中1 串藥品經高醫之人員撕下2 包，並於包裝外貼上
    載有蔡佩筑姓名及病歷號碼之標籤為下述A 串之一部分，數
    量分別為10包【下稱A 串】、18包【下稱B 串】、15包【下
    稱C 串】、17包【下稱D 串】），經檢視均為機械密封包裝
    ，其藥品形狀、顏色、標示或特徵分別與告訴人乙○○提出
    之編號1 、5 ；編號2 、6 ；編號3 、7 ；編號4 、8 藥品
    相符，堪認告訴人乙○○於檢察官相驗及原審審理中提出者
    係同一批藥品無訛。
  (四)扣案之全數鏈條式密封藥包被告雖否認係其開立予蔡佩筑服
    用之藥物，惟審酌：(1)證人林彥吟於偵查及原審審理中證稱
    ：伊係高醫護理係畢業，自89年5 月起擔任高醫之毒物藥物
    諮詢中心之諮詢師及研究助理，接受該院及其他院區或一般
    民眾對於中毒事件之諮詢並提供資料，當日係急診之郭醫師
    撥打電話表示有病人於到院前已死亡，家屬攜帶藥包到院並
    表示病人可能吃了那些藥，要求伊辨識藥品成分，因家屬表
    示藥品來源係「長春診所」，伊撥打電話至該診所，首先表
    明身分及詢問對方是否有名為「蔡佩岑」（按係蔡佩筑前於
    高醫就診時所登載之原名）之患者，對方表示有此患者，伊
    表示該患者可能服用該診所之藥品出狀況，對方即表示要請
    醫師過來聽電話，伊根據家屬所提供藥包之顏色、形狀、膠
    囊或藥錠逐一詢問該醫師藥品之名稱，並依該醫師之答覆，
    在個案資料報表（見發查卷第24頁）上以顏色區分藥品註記
    之，最後詢問該醫師貴姓，對方表示姓「劉」，伊遂將藥品
    中含有PPA 告知高醫之醫師等語（見他字卷第53至56頁、原
    審卷(一)第41至47頁）；核與高醫95年11月29日高醫附秘字第
    0950003997號函所載：蔡佩筑之家屬攜帶1 大袋藥品至急診
    室，由急診護理人員撕下以機器包裝多串藥包中之1 包交付
    林彥吟辨識；及蔡佩筑之病歷上記載：「毒物室suggest ：
    Phenylpropanolamine （即PPA ）」等情相符（見原審卷(一)
    第95頁、原審卷(三)第15至17頁）；而證人林彥吟職司高醫之
    毒藥物諮詢業務，獲知蔡佩筑到院前死亡而仍在進行最後搶
    救中，其原因可能與服用藥物有關之訊息，為查明家屬取來
    藥物之成分以利急救，應無不予辨識及盡力查證之理。又證
    人林彥吟既不認識被告，若非蔡佩筑之家屬提供藥品之來源
    係被告執業之長春診所，並撥打電話求證，證人林彥吟又何
    能虛構撥打電話至長春診所詢問之情節，並恰巧在個案資料
    報表上記載「藥物來源：台北市內湖區○○○路○段長春診
    所Dr. 劉，TEL ：00-00000 000」等與長春診所看診醫師之
    姓氏、營業地址、電話均相符之內容？是證人林彥吟上開所
    證，應堪採信。又長春診所姓劉之醫師僅有被告1 人乙節，
    業經被告坦白承認，益徵在電話中回覆證人林彥吟關於藥品
    名稱之人應係被告無訛。(2)林彥吟於電話中向被告說明6 顆
    藥之顏色、形狀、屬膠囊或錠劑之特徵後，被告即回覆藥品
    名稱分別為軟便劑（紅色）、營養品（藍色）、魚油（黃色
    ）、PPA （白色）、胃藥（粉紅色）、纖維劑（桃紅色）之
    事實，業據證人林彥吟於原審審理中證述明確（見原審卷(一)
    第43頁），且證人林彥吟向被告詢問之藥包（即前揭編號9
    之藥包），經調查局鑑定發現該白色膠囊（檢驗編號T11 ）
    含有PPA 成分，核與被告答覆之藥品名稱相符，有調查局92
    年6 月16日調科壹字第0920 0156750號檢驗通知書、藥品照
    片可參（見原審卷(一)第200 、202 、205 頁）。參以被告聽
    聞證人林彥吟對藥品之陳述後，如對該藥物不熟悉，應當有
    所遲疑，唯恐判斷不正確，提供錯誤之訊息而延誤救治，自
    當有所保留；如該藥物非被告開立，何以未於電話中表示非
    其開立之藥品？然被告在未親見藥品之情況下，即可一一回
    覆藥名，顯見被告對前揭藥物相當熟悉，送驗編號9 之藥包
    應係被告開立之藥物，已堪認定。(3)證人徐嘉芳於偵查中證
    稱：蔡佩筑看診後，帶回很多藥，但藥袋及每包藥上均無醫
    院標示或名稱等語（見他字卷第51頁）。核與告訴人乙○○
    於原審審理中陳稱：藥包上沒有診所名稱及藥名，急診當天
    全部交給高醫，後來高醫交還部分藥品，伊將4 串藥包編號
    1 至4 ，每串取下2 包，其餘藥包在高醫交還後隔天交給檢
    察官等語（見原審卷(一)第46至47頁）；高醫95年11月29日高
    醫附秘字第0950003997號函所載：「蔡佩筑家屬於急診室提
    供死者所服用之藥物給原審急診室護理人員，提供藥品為一
    大袋，袋中裝有機器包裝連續之藥品包裝多串‧‧包裝袋上
    無藥品購自何處」等語均相符，並有藥包扣案可憑。又比對
    送驗編號9 （與編號3 、7 之藥品相同，已如前述）與編號
    1 、2 、4 藥包之藥品，可以發現：編號9 與編號1 、2
    、4 藥包均有代號為T04 、T05 之藥品，編號9 與編號4
    藥包均有代號T04 、T05 、T08 、T09 、T10 之藥品，編
    號1 、2 藥包均有代號T01 至T05 之藥品，重複性甚高；復
    佐以蔡佩筑重視其身材問題，得知長春診所以減重聞名，乃
    專程自高雄搭車北上長春診所看診，顯然對該診所之治療成
    效寄予厚望，蔡佩筑既已取回該診所開立之藥品，應對該診
    所之藥品深具信心，且為避免同時服用其他藥物引起交互作
    用，影響身體健康或減重成效，應不致再同時服用其他來源
    之減肥藥品。且蔡佩筑之家人知悉其因身材問題之困擾，連
    夜北上，於89年10月11日至長春診所求診，並取回藥物1 批
    ，同年月14日上午發現蔡佩筑昏迷在床上，立刻送醫急救，
    在此緊急情況下，告訴人乙○○愛女心切，莫不希望儘快找
    出昏迷原因，以便對症下藥，搶救蔡佩筑之生命，倘蔡佩筑
    確有服用其他藥品，其家屬應無故意隱匿蔡佩筑生前服用過
    之其他藥品，而延誤救治或導致醫師誤判病因之理；再參以
    蔡佩筑被發現昏迷距離其前往長春診所看診後返回高雄僅有
    2 、3 日，時間上甚為密接；及上開藥包經檢驗結果，部分
    藥品確含有減肥藥（d-Norpseudoephegrine）成分或抑制食
    慾功能之PPA 或其他中樞神經興奮劑，此有法務部調查局89
    年10月23日八九陸(一)字第89082145號、92年6 月16日調科壹
    字第09200156750 號檢驗通知書及99年3 月1 日調科壹字第
    09900092500 號鑑定書可佐（見相字卷第42至43頁、原審卷
    (一)第200 頁、本院卷第179 至183 頁），堪認扣案之密封藥
    包均係被告開立之藥品無訛。至於法務部調查局之前開調科
    壹字第09900092500 號鑑定書雖稱「本局89年10月23日八九
    陸(一)字第89082145號檢驗通知書案卷已銷燬，經檢視檢函所
    附上開檢驗通知書影本，檢驗結果( 一) 白色膠囊及（二）
    黃色膠囊均含d-Norpseudoe phegrine ，未含PPA （註PPA
    與Norpseudoephegrine互為立體異構物」等語，惟參酌檢察
    官之送鑑函文係請求鑑定扣案藥物是否為偽藥或禁藥（見相
    字卷第41頁，而PPA 為合法藥物），且經本院送鑑而驗出有
    PPA 成分之藥物，與原審送鑑定而驗出有PPA 成份之藥物，
    其外觀（顏色、包裝方式及其上圖案）完全相同，尚難執此
    認為係不同批藥物。
  (五)關於上開送驗編號10之白色及紅色藥丸是否為被告開立之部
    分，審酌：(1)蔡佩筑之血液經法醫研究所以氣相層析質譜分
    析法檢測結果發現含少量麻黃素（或稱麻黃Ephedrine ）
    成分之事實，有該所91年1 月28日法醫毒字第0910000252號
    函可稽（見發查卷第87頁），足認蔡佩筑於送醫急救前數日
    內，應有服用含麻黃素之藥物。又送檢編號10中代號T14 之
    白色藥丸，經調查局以氣相層析質譜分析法檢驗結果發現含
    第四級管制藥品原料藥第1 項麻黃乙情，有調查局前揭2
    份檢驗通知書可佐；參以麻黃素與PPA 同屬中樞神經興奮劑
    ，服用後可能造成厭食之副作用，與瀉劑、利尿劑、咖啡因
    均係坊間使用之綜合減肥藥之事實，有高醫92年3 月18日（
    92）高醫附秘字第0740號函、行政院國軍退除役官兵輔導委
    員會臺北榮民總醫院（下稱臺北榮民總醫院）92年7 月28日
    北總內字第09200025781 號函所附鑑定報告書可憑（見原審
    卷(一)第64至65、217 至220 頁），足見服用含麻黃素成分之
    藥品，實質上亦有減少食量達到減重之成效；且麻黃素為管
    制藥品，非經醫師處方或開立，一般人難以取得該項藥品，
    而蔡佩筑於送醫急救前既有施用含麻黃素成分之藥品，其施
    用時間又與北上長春診所看診之時間密接，且蔡佩筑既已取
    得被告開立之藥品減重，應無再同時施用他人提供具有減重
    效果之藥品，以免適得其反或造成身體之傷害。(2)卷內服藥
    方式之手寫紙條（見相字卷第107 頁）係蔡佩筑親自書寫乙
    節，業經證人蔡依玲於偵查中證述明確（見發查卷第13頁）
    ，該紙條記載：「白包－早中晚飯前一包，一週中晚半粒，
    二－四週中晚1 粒，睡前紅色藥丸2 粒」等語，可見蔡佩筑
    每日除服用白包之藥品外，另須服用2 種藥丸，又蔡佩筑既
    將每日應服用之藥品記載在同1 張紙上，並區分不同藥丸之
    使用時間、份量及次數，顯係出於醫療專業人士之指示服藥
    ，且為避免服用過量或影響藥效，衡情應無將不同醫師不同
    時間開立之藥品一起服用之理。參以被告於審理中陳稱：診
    療紀錄單記載Ducls 是一種瀉劑，可能含有Bisacodyl 之成
    分等語（見原審卷(二)第85頁），及被告具狀陳報Bisacodyl
    即為Ducolax （被告簡寫為Ducls ），兩者結構式相同（見
    原審卷(二)第93、96頁）等情。核與送檢編號9 中代號T12 藥
    丸（此為高醫檢送來院之藥丸，與送檢編號10之紅色藥丸相
    同，故調查局未另就送檢編號10之紅色藥丸檢驗其成分），
    經調查局檢驗結果發現含Bisacodyl （瀉劑）成分相同，有
    前揭檢驗通知書可憑。足見送檢編號10之藥丸，亦係被告開
    立無訛，並可據此認定蔡佩筑書寫之紙條所載之藥包應係鏈
    條式之密封藥包，未註明顏色之藥丸應係代號T14 之白色藥
    丸，紅色藥丸應係代號T12 之藥丸。
  (六)關於被告開立藥品週數部分，原審審酌：(1)證人李昭昌於偵
    查中證稱：自88年9 、10月起至90年3 月止，受僱於被告執
    業之長春診所，擔任藥師並負責包藥，通常是開1 至4 週之
    藥品等語（見他字卷第11頁）。參以證人李昭昌擔任長春診
    所之藥師，如患者服用該診所之藥物產生不適，證人李昭昌
    亦非全然無責，與被告之利害關係一致，應無故為不利被告
    證述之必要，上開所證應堪採信，是長春診所1 次開立之藥
    物可達4 週之事實，應堪認定。(2)證人徐嘉芳於偵查中證稱
    ：蔡佩筑表示係1 個月份之藥品，費用6,000 元，服用後再
    視減重情況是否達到預期之標準，再決定是否就診等語（見
    他字卷第51至52頁）；核與檢察官扣押之藥包共分4 長串，
    每串為相同之藥品；告訴人乙○○提出之藥包分成4 種；及
    告訴人乙○○先後向高雄地檢署、臺灣臺北地方法院檢察署
    （下稱臺北地檢署）及原審分別提出1 張、1 張、2 張「一
    週體重日記表、食物流量表、腰部腰圍變化」指標（下稱減
    肥指標表）之張數（共4 張）均相符，有扣案藥物、減肥指
    標表4 張可參（見相字卷第108 頁、原審卷(一)第50、187 、
    189 頁、臺北地檢署91年度他字第3417號卷第28頁）。另參
    以蔡佩筑自高雄搭車北上前往被告執業之素以減肥聞名長春
    診所，因求醫者眾，病患等待看診之時間相對拉長；及證人
    徐嘉芳於偵查中證稱：蔡佩筑表示當日求診之人眾多，自中
    午等到晚上才看診等語（見他字卷第51頁），蔡佩筑為免舟
    車勞頓及曠日等待看診，乃要求被告開立4 週之藥品供其服
    用，並取回減肥指標表4 張以憑紀錄，作為回診時提供被告
    診療參考，與常情尚不相悖。再者，蔡佩筑親筆書寫之上開
    紙條係紀錄被告開立藥品之服用方式乙節，已如前述，該紙
    條既已記載其中1 種藥丸（即白色藥丸）自第1 週至第4週
    之服用方式為：「一週中晚半粒，二- 四週中晚1 粒」等語
    ，可見該紙條係服用4 週藥品之紀錄。綜上，被告確係開立
    4 週之藥物予蔡佩筑服用甚明。
  (七)關於被告是否開立PPA 與蔡佩筑服用部分，原審審酌：(1)送
    檢編號1 、5 藥包（與A 串藥包相同）中代號T06 之黃色膠
    囊；編號2 、6 藥包（與B 串藥包相同）中代號T07 之藍白
    色膠囊；編號3 、7 、9 藥包（與C 串藥包相同）中代號T1
    1 之白色膠囊；編號4 、8 藥包（與D 串藥包相同）中之黃
    色膠囊（同編號1 代號T06） ，經調查局檢驗結果，均含有
    PPA 乙節，有調查局前揭92年6 月16日之檢驗通知書可稽。
    (2)臺北市政府衛生局於89年1 月間，前往長春診所取回藍色
    蓋白色底膠囊（蓋及底上均有「Patron 002」字樣）及白色
    膠囊抽驗，檢驗結果均為PPA 陽性反應，有行政院衛生署藥
    物食品檢驗局檢驗成績書可佐（見原審卷(一)第432 、436 頁
    ），足見長春診所確有使用PPA 之事實，且抽驗2 種PPA 膠
    囊之標示或顏色，核分別與代號T07 、T11 相符，可見被告
    確實開立PPA 予蔡佩筑服用。至診療紀錄單雖顯示原本開立
    PPA 之記載已刪除，且調查局91年5 月31日調科貳字第0912
    3011810 號鑑定通知書認定診療紀錄單上診療內容字跡墨色
    反應無明顯差異等情，惟：診療紀錄單有多處塗改，其中
    書寫PPA 字樣部分遭刪除後，仍可見其字樣，另「處置」欄
    第2 行有部分字跡遭刪除致無法判別字樣，而診療紀錄單通
    常僅供被告書寫、閱覽，如被告自認需更改開立之藥物，只
    須如同刪除PPA 字樣之方式，在其上以直線數筆刪除即可，
    應無特意將原有字樣塗抹殆盡之必要，已難排除被告不欲他
    人知悉原有文意之可能。且被告於原審審理中陳稱：第1、2
    週之用藥差別在於代餐之重量，其他藥品相同等語（見原審
    卷(一)第36頁、原審卷(二)第48頁），核與其自行提出之診療記
    錄單譯本（見原審卷(一)第191 頁）記載Mog 係第2 週用藥乙
    情，已有不符。再者，被告於原審審理中陳稱：代餐通常為
    25或50公克等語（見原審卷(二)第87頁），已難採信診療紀錄
    單在PPA 遭刪除後記載之「37.5」係指代餐。又依被告之寫
    法，代餐25公克記載為「25g 」，何以代餐37.5公克僅記載
    為「37.5」，且該「37.5」正與長春診所使用之PPA 為「37
    .5 」mg 之數據相符？通常人因用筆習慣，而長期使用同
    一品牌、形式及顏色之筆書寫，並非少見，況調查局上開鑑
    定通知書亦謂：「該字跡是否為同一時間所記載，則無法確
    認」等語；復參以檢察官係於被告知悉蔡佩筑死亡數月後之
    90年5 月1 日始派檢察事務官前往長春診所取回蔡佩筑之診
    療紀錄單，有診療紀錄單、交辦案件回報單可佐（見相字卷
    第111 、113 頁），足見被告有充裕之時間得以增刪診療紀
    錄單之內容；再佐以診療紀錄單上記載之藥品（除營養品外
    ），核與上開藥包之藥品不符，開立之週數亦非實際之4 週
    等情，益徵被告提出之診療紀錄單與實際開立之藥品、數量
    不符，已難採為被告診斷經過及確認其開立藥品之證據。
  (八)關於蔡佩筑是否服用被告開立之藥物？服用哪些藥物？是否
    包括PPA 在內？本院審酌：(1)蔡佩筑因慕名長春診所之減肥
    門診，乃專程自高雄北上求診，自中午等待至晚間始受診，
    且花費6,000 元之醫藥費取得藥品1 批，顯見蔡佩筑對被告
    開立之藥物深具期待，於返回高雄後，應無放置一旁暫不服
    用之理；參以蔡佩筑於89年10月12日及13日，均依照長春診
    所提供之減重指標表填寫「體重日記表」及「食物流量表」
    ，記載其體重變化及三餐內容，益徵蔡佩筑已刻不容緩執行
    其減重計畫，而為達減重目標，每日搭配被告開立之藥品服
    用，就蔡佩筑之心態而言，應可達事半功倍之效。倘蔡佩筑
    未按時服用被告開立之藥物，則按三餐記載前揭指標表即毫
    無意義可言；復佐以告訴人乙○○向檢察官提出之4 串藥包
    ，每串之包數不一，多則18包【B 串】，少則10包【A 串】
    （以上包數之計算，不含檢察官2 次送調查局檢驗所耗損之
    藥品），縱使告訴人乙○○要保留部分藥品，自行查證蔡佩
    筑之死因與該藥物有無關聯，或預留部分藥物交給其他機關
    處理，應無每串取下不同包數之必要；再參以蔡佩筑之血液
    經檢驗結果顯示含有上開白色藥丸之麻黃素（Ephedrine ）
    成分，堪認蔡佩筑於89年10月12日及13日（2 全日）確有服
    用被告開立之藥物甚明。(2)被告開立之4 串藥包部分，目前
    扣案者分別有12包【A 串】、20包【B 串】、17包【C 串】
    、19包【D 串】（數量包含告訴人乙○○先後向檢察官、原
    審提出者，不包括檢察官2 次送驗之耗損部分）；參以被告
    既開立4 串藥包供蔡佩筑服用4 週，則每週服用1 串藥包，
    應符合服用藥物之常情；及蔡佩筑為具有通常智識能力之成
    年女子，對被告開立藥包之成效充滿期待，且親自書寫服藥
    方式，已如前述，衡情蔡佩筑應不至於交雜服用不同串之藥
    包，是以上開藥包之剩餘包數觀之，堪認蔡佩筑應係服用A
    串之藥包。另白色之含麻黃素藥丸係蔡佩筑每日應服用之藥
    品，亦如前述，依上開說明，蔡佩筑亦應無不按時服用之理
    。再者，A 串藥包（即送檢編號1 ）經調查局檢驗結果為：
    深咖啡色橢圓錠含Caffeine（咖啡因）；白色標示「fm
    」圓形錠含咖啡因；白色圓形錠（表面有「一」之凹痕）
    含Mephentermine （類安非他命，或稱美非他命）；黃色
    透明三角形膠囊含咖啡因；淡藍色標示「XO」橢圓錠含咖
    啡因；黃色膠囊含減肥藥d-Norpseudoephedrine、PPA 、
    Caffeine，有調查局前揭2 份檢驗通知書及藥品照片可憑，
    是蔡佩筑已同時合用被告開立之含有d-Norpseudoephedrine
    、PPA 、Caffeine、Ephedrine 、Mephentermine 成分之藥
    品，亦堪認定。至高醫急診室於89年10月14日上午11時26分
    許檢驗結果顯示蔡佩筑血液中含有Phenobarbital （安眠藥
    ）0.45ug /ml；檢驗科於翌日晚間7 時1 分檢驗結果顯示蔡
    佩筑血液中含有Acetaminophen （止痛藥）1.61ug/ml ，以
    及尿液中含有Amphetamine 21.29ng /ml 、Cocaine 0.02ng
    /ml ，均未顯示PPA 或類安非他命之數值等情，固有緊急生
    化藥物檢驗報告、檢驗科檢驗報告可參（見相字卷第17頁反
    面、發查卷第28頁）。然蔡佩筑送高醫急救當日，急診科於
    上午11時47分許針對毒物藥物檢驗，結果蔡佩筑之血液呈安
    非他命陰性反應（Negative），有檢驗報告可參（見原審卷
    (一)第85頁），如當時曾就PPA 存在與否一併檢驗，而未檢出
    ，何以未記載該結果為陰性？且本件依一般尿液檢驗程序上
    無法直接說曾對蔡佩筑作是否服用PPA 藥物之檢驗，有高醫
    99年4 月1 日函可參（見本院卷第191 至192 頁），足認蔡
    佩筑就醫時，高醫並未就其尿液是含有PPA 成分加以檢驗，
    自難因此而認蔡佩筑生前未服用被告所開立之含PPA 成分藥
    物。
  (九)蔡佩筑生前同時合用被告開立之含有d-Norpseudoephedrine
    （減肥藥）、PPA （食物抑制劑）、Caffeine（咖啡因）、
    Ephedrine （麻黃素）、Mephentermine （類安非他命）成
    分之藥品，已如前述，而上開藥物均係交感神經作用藥品，
    屬於中樞神經興奮劑之事實，亦有臺北榮民總醫院及台大醫
    院之鑑定報告書可參（見原審卷(一)第219 、299 頁）。是本
    件應審究者為：蔡佩筑是否係合用前揭藥物並因藥物之間發
    生交互反應而死亡？查：
  1.法醫研究所（89）法醫所醫鑑字第1341號鑑定書（見相字卷
    第87至95頁，下稱第1 份鑑定書）對蔡佩筑死因之看法為：
    「由以上死者死亡經過以及檢驗判明：死者服了減肥藥（由
    台北帶回之藥）三－四日後引起全身內臟之實質病變，多器
    官組織萎縮致多器官衰竭死亡」；該所93年2 月26日法醫理
    字第0920004107號函研判意見復稱：「... （二）死者服用
    藥物中依法務部調查檢驗通知書含有d-Norpseudoephedrine
    、Theophylline、Ephedrine 、Caffeine、PPA 、Mephente
    rmine 以上皆為交感神經興奮作用，其他除Mephentermine
    為類安非他命藥物雖為常見之醫療用藥成份，若共用時，可
    造成藥理的加成作用（addition）作用，一般醫療上只會選
    擇壹種單獨使用，若合成使用即可造成交感神經過度亢奮，
    而產生致人死亡之藥物副作用。依以上藥物合用，縱在單一
    各個低劑量，欲達到藥理作用之效果，實無法排除各藥物共
    同加成作用於交感神經亢奮狀態下致死者臨床的表現。（三
    ）死者於89年10月12日13時服用藥物三天後送醫急救，於89
    年10月16日上午9 時30分死亡，死亡時死者體內應已無藥物
    殘存，由臨床數據顯示阿摩尼亞高達302%（正常小於70），
    一般即支持腎、肝實質有所破壞。據高雄榮總函復由臨床數
    據『急診醫師所示之臨床診斷為：1.到院時死亡；2.腦水腫
    ；3.疑藥物中毒；4.肺水腫』和『急救後之心電圖呈現多發
    性心室期外收縮，多種血液檢查僅表示輕度肝功能異常，代
    謝性酸中毒與肺水腫』似已支持多器官衰竭之事實。縱然腎
    功能尚局部正常，由代謝性酸中毒及血中高阿摩尼亞濃度（
    肝衰竭）即已有造成腎功能無法正常運作之肝腎衰竭之狀況
    。（四）由死者解剖後所送鑑定之檢體，雖已有內臟中度腐
    敗，瘀血且有因腐敗類似有實質萎縮之表現。由臨床和顯微
    鏡下觀察，可推定死者有受到同時合用交感神經興奮劑所致
    的心律不整外，亦有肝、腎實質細胞間進行性病變，造成器
    官損傷而死亡」等語（見原審卷(一)第288 至290 頁，下稱第
    2 份鑑定書）。
  2.國立臺灣大學醫學院法醫學科（下稱臺大醫院）法醫鑑定報
    告書總結謂（見原審卷(一)第296 至301 頁）：「究其臨床表
    徵、解剖所見、生化檢驗、與藥品、血液、尿液之毒物檢測
    ，以及文獻報告之分析‧‧‧本案之死因甚難排除其同時服
    用PPA 等多種交感神經興奮劑所致，因而導致『心室節律障
    礙』、『心室心跳快速』，進而『心室顫動』及『心因性休
    克』之發生，繼而引起『肺臟水腫和缺氧性腦病變』而死亡
    」。
  3.綜上，被告既為執業醫師，且以為人減肥聞名，則其對於前
    開藥物均係交感神經作用藥品，屬於中樞神經興奮劑，如合
    成使用即可造成交感神經過度亢奮，而產生致人死亡之藥物
    副作用之事實，應無不知之理，自有避免其發生死亡之義務
    ，且依其客觀情形，亦無不能注意情形，且疏未注意，致蔡
    佩筑服用後死亡，則其過失與蔡佩筑之死亡間具有相當因果
    關係，自應負業務過失致人於死罪責。
  (十)又前揭法醫研究所第1 份鑑定書雖載有「... 據其生父乙○
    ○供稱：死者生前身體算不錯（很少病痛），未有就醫紀錄
    ... 」等語。而經查詢結果蔡佩筑則於89年5 月至8 月間，
    先後前往馨蕙馨醫院、黃鵬國醫師診所、熱河聯合診所、壽
    山婦產科診所就診之事實，有中央健康保險局高屏分局91年
    1 月11日健保高醫字第0910000262號函附之保險對象就醫紀
    錄、97年3 月7 日健保高費一字第0970 052476 號函附之壽
    山婦產科診所申請健保給付資料、馨蕙馨醫院、黃鵬國醫師
    診所、熱河聯合診所病歷可參（見發查卷第83至84頁、原審
    卷(三)第57、58、60至64、84至87頁）；則告訴人乙○○陳述
    蔡佩筑「未有就醫紀錄」似與事實不符，惟告訴人乙○○於
    警詢中係稱「（問：蔡佩筑生前健康狀況如何? ）都很好，
    沒有身體不舒服，最近亦沒有就醫紀錄。」（見相字卷第3
    頁反面），足見其係稱「最近」沒有就醫紀錄，而依前開紀
    錄，蔡佩筑死前最後一次之就醫紀錄係89年8 月7 日，距本
    案案發時間已二月有餘，且觀蔡佩筑之前開就醫紀錄，均非
    因重大疾病前往就醫，足見告訴人乙○○之前開陳述並無與
    事實不符，自難據此認醫研究所之第1 份鑑定書之立論基礎
    有所錯誤。
  (十一)鑑定人石台平醫師雖在原審證稱：臺灣女性心臟重量上限為
    250 公克，死者體型中等，其正常心臟重量應在200 公克左
    右，惟依解剖結果顯示死者心臟重量為294 公克，可以診斷
    為心臟肥大之事實等語（見原審卷(三)第206 頁）。鑑定人即
    台北榮民總醫院毒物科主任鄧昭芳醫師於原審審理中亦證稱
    ：死者心臟重量達294 公克係病態之重量等語相符（見原審
    卷(三)第216 頁）；另現代法醫學亦記載成年女性心臟重量介
    於240 至260 公克之間（見原審卷(四)第68至69頁）。而經本
    院向法醫研究所函查結果，則稱：目前尚未發現國內有相關
    統計，依據人民衛生出版社「中國人解剖數學值」一書，女
    性20-30 歲心臟重量為238.73±1.78，即236.95~240.51 公
    克；根據Arnold出版社「Knights Forensic Pathology」第
    三版，20-21 歲女性心臟重量重為252 公克，172 公分身長
    （按即蔡佩筑之身長）的女性心臟重量為284 公克，有該所
    99年4 月9 日法醫理字第0990001497號函可參（見本院卷第
    197 至200 頁）。且本件依解剖結果蔡佩筑之心臟「外觀無
    異狀，右心室厚度0.4 公分，左心室厚度1 公分，心房心室
    外觀無異狀，三尖瓣外觀無異狀，僧帽瓣外觀無異狀」（見
    相字卷第75頁）；復參酌前開現代法醫學心藏之左心室壁厚
    度為0.8~1.0 公分，右心室壁之厚度為0.2~0.3 公分（見原
    審卷(四)第68至69頁），足見蔡佩筑之心臟除右心室壁之厚度
    略多於前開標準值0.1 公分外，左心室壁厚度則在正常值範
    圍內；且觀蔡佩筑之就醫紀錄（見發查卷第84頁），其亦無
    心臟病史，自難以蔡佩臟之心臟重量為294 公克，即認其有
    心臟肥大情形並為其致死之原因（另國立臺灣大學醫學院99
    年1 月15日函亦認依蔡佩筑之解剖數據，難認其有心臟肥大
    情形－見本院卷第126 頁），從而證人石台平及鄧昭芳之前
    開陳述不足為被告有利之認定。
  (十二)蔡佩筑至高醫就醫後所採取之尿液雖經驗出有安非他命及古
    柯鹼成分（見發查卷第27至28頁），鑑定人石台平因而陳稱
    ：高醫在檢體中檢出安非他命及古柯鹼含量，表示死者在3
    週內曾經施用安非他命及古柯鹼等語（見原審卷(三)第211 頁
    ）；鑑定人鄧昭芳亦陳稱：除安非他命係蔡佩筑可能致死之
    原因外，其尿液含有古柯鹼，濃度為0.02（誤載為0.03）ng
    /ml ，古柯鹼在體內之半衰期只有30至80分鐘，且只有1%至
    9%在尿液中以原型排出（大部分會代謝掉），高醫之檢驗報
    告記載古柯鹼之數值，表示死者發病前曾使用古柯鹼，而進
    入人體之古柯鹼僅有10% 隨尿液排出，以其甚短之半衰期及
    快速代謝之特性，衡情不易自尿液中檢出古柯鹼，醫學上往
    往只能尋找其代謝物，應可推斷死者生前一定服用不少古柯
    鹼，才可能在住院第2 天自尿液中出現古柯鹼之濃度。如同
    時施用安非他命及古柯鹼，會造成極度亢奮狀態及多日不睡
    覺，其所造成之危險性，甚至致命之機會相當大，而此種長
    期亢奮之結果，會引起代謝失調、內分泌障礙及電解質失衡
    ，造成致命性之心律不整而死亡等語（見原審卷(四)第7 頁）
    。惟：高醫於89年11月14日11時47分所發之尿液檢驗報告，
    其中Amphetamine 檢驗結果為Negative；另於翌（15）日19
    時01分所發之尿液檢驗報告雖為Amphetamine 21.29ng/ml、
    CoCaine Analysis  0.02ng/ ml；但前開尿液檢驗報告所列
    之Negative與21.29n g/ml 並無差異，因一個是根據實驗結
    果再依本國管制藥品管理局的閾值規定（500ng/ml），做實
    驗結果的判讀，故給Negative的報告；21.29ng/ml只是該次
    的實驗儀器顯現的原始數據，未做實驗結果判讀；又上述尿
    液屬初步篩檢分析，使用的是螢光免疫分析法，儀器是TDX
    ，其LOD=20ng/ml ，LOQ=80ng /ml；21.29ng/ml在臨床醫學
    上沒有意義，因使用的是免疫分析法，體內有很多的amine
    類的自然排泄物均會造成實驗數據不為"0" 的情形，以台電
    及外勞的勞工體檢為例，如附原始實驗數據資料，沒有一個
    是"0" ，有高醫91年10月21日函可參（見他字卷第67至68頁
    ），足認依前開尿液檢驗結果，無從證明蔡佩筑確有施用安
    非他命類之毒品；又蔡佩筑之血液經送請法醫研究所以「氣
    相層析質譜分析法」（即GC /MS）檢驗結果，僅發現含有少
    量麻黃素（Ephedrine ）成分，並未檢出安非他命、甲基安
    非他命、MDA 、MDMA、MDEA等安非他命類成分，有該所91年
    11月28日法醫毒字第0910000252號可參（見發查卷第87頁）
    ，且服用麻黃素後尿液亦可能驗出有安非他命反應（即所謂
    之偽陽性反應），有高醫98年3 月17日函可參（見本院卷第
    192 頁、195 頁），益徵蔡佩筑之尿液驗出有安非他命成分
    ，應係服用麻黃素所致，則鑑定人石台平及鄧昭芳有關蔡佩
    筑有施用安非他命毒品之陳述，顯乏依據。又蔡佩筑之尿液
    雖有「CoCaine Analysis 0.02ng/ml」成分，但參酌蔡佩筑
    之檢體經檢驗結果並未發現有農藥或其他藥毒物反應，有法
    醫研究所鑑定報告可參（見相字卷第92頁）及前開高醫有關
    安非他命之說明，及其於本院中亦函稱該部分因低於古柯鹼
    之法定閾值（按為300ng/ml－見本院卷第169 頁），屬於篩
    檢陰性，未再以「氣相層析質譜分析法」檢驗，並無法確認
    蔡佩筑於到高醫急救前，有施用Cocaine 藥物（見本院卷第
    193 頁）；縱認其曾施用古柯鹼，惟因鑑定人石台平及鄧昭
    芳前開所述係以蔡佩筑「同時施用安非他命及古柯鹼」所下
    之結論，但蔡佩筑根本無施用安非他命行為，已如前述；何
    況，有關毒品之尿液反應會有所謂偽陽性反應之問題，故除
    初步檢驗外，尚須進行確認檢驗，而鑑定人石台平曾身為內
    政部警政署刑事警察局法醫室主任，鄧昭芳亦為臺北榮民總
    醫院臨床毒物科主任，對此自無不知之理，而渠等對於蔡佩
    筑有無施用安非他命部分，竟均為與卷內資料明顯相反之陳
    述，所述能否採信，已非無疑，復參酌蔡佩筑其尿液中之「
    CoCaine Analysis」僅0.02ng/ml 等情；本院認鑑定人石台
    平及鄧昭芳之前開意見自不足為被告有利之認定。
  (十三)臺大醫院之鑑定報告雖記載：「服用PPA 會造成蜘蛛膜下腔
    出血之中風，及對照案情摘要與解剖報告所示，死者腦部於
    頂部及後枕部呈蜘蛛膜下腔出血（但法醫研究所鑑定報告並
    未提及此點），雖然有上述15cc的出血及其所在位置（頂部
    及後枕部）並不一定會造成快速死亡，但也無法排除與服用
    PPA 有因果關係」等語（見原審卷(一)第301 頁），雖與法醫
    研究所之鑑定報告中之「頭部... 無硬腦膜下出血，但有蜘
    蛛網膜下出血（顯微觀察時只見水腫未見出血）」等情不符
    （見相字卷第91頁）。且經法醫研究所法醫師審視病理組織
    及解剖照片，並以顯微觀察，僅見腦皮質明顯水腫、鬱血，
    且鬱血部分集中在頂枕部區，在額頭區未見鬱血，更無蜘蛛
    膜下腔出血應出現瀰漫性出血之證據，解剖時敘述為出血量
    15毫升，應係腦水腫及常見腦髓水腫在死後呈現內臟屍斑，
    且血水稍淡並有血水溢出殘留於顱底後腦窩區，經研判蔡佩
    筑死亡時，其蜘蛛膜下腔應無出血，而為缺氧性腦病症（腦
    死）之水腫、鬱血及內臟死後血水沈積之表徵等情，有法醫
    研究所上開98年5 月4 日鑑定書可參（見原審卷(三)第170 頁
    ）。惟蔡佩筑生前確有服用被告所開立之PPA 藥物，已如前
    述，而臺大醫院之鑑定報告亦於本於蔡佩筑有服用PPA 藥物
    而作成結論，本院認此部分尚不足動搖其鑑定之結論。
  (十四)又法醫研究所98年5 月4 日法醫理字第0980001193號鑑定書
    謂（見原審卷(三)第169 至171 頁）：以死者蔡佩筑之組織切
    片觀察有全身內臟病變，但以心肌萎縮部分消失、肝細胞部
    分萎縮而消失、腎臟絲球體萎縮，不似為經過昏迷休克（約
    半小時無血壓狀態）之後又存活兩天所呈現之病理變化，研
    判應為長時期之病症病理病變之結果等語，然其同時亦稱：
    器官性或功能性為人類維持生活機能存活所必須之平衡機能
    ，本案死者心肌萎縮、且肝組織亦不健全，故應研判為多器
    官衰竭死亡，惟心因性障礙確較可能造成短時間內猝死致缺
    氧達3-5 分鐘內即導致缺氧性腦病變之重要關鍵原因，核與
    其第1、2份鑑定報告所述蔡佩筑之死亡原因並無不符。
  (十五)綜上所述，被告所辯不足採信，本案事證明確，被告業務過
    失致人於死罪責足以認定。
四、核被告所為，係犯刑法第276 條第2 項之業務過失致人於死
    罪。原審未予詳察而為被告無罪之判決，自有不當，檢察官
    上訴意旨指摘原判決為無罪之判決係不當為有理由，應予撤
    銷改判。爰審酌被告之過失程度，犯後否認犯罪並未與被害
    人家屬和解等一切情狀，量處如主文第2 項所示之刑。又被
    告犯罪時間在96年4 月26日以前，爰依中華民國九十六年罪
    犯減刑條例減輕其宣告刑二分之一，並諭知易科罰金之折算
    標準。
五、按行為後法律有變更者，適用行為時之法律。但行為後之法
    律有利於行為人者，適用最有利於行為人之法律，刑法第2
    條第1 項定有明文。被告犯前開罪之法定刑為「處5 年以下
    有期徒刑或拘役，得併科3 千元以下罰金」，依其行為時之
    刑法第41條第1 項規定，本不得易科罰金，惟其行為後，刑
    法第41條第1 項已於90年1 月10日（同年月12日施行），而
    得為易科罰金；再者，90年1 月10日修正公布之刑法第41條
      第1 項前段規定：「犯最重本刑為5 年以下有期徒刑以下
    之刑之罪，而受6 個月以下有期徒刑或拘役之宣告，因身體
    、教育、職業、家庭之關係或其他正當事由，執行顯有困難
    者，得以1 元以上3 元以下折算一日，易科罰金。」其易科
    罰金折算標準，依修正前罰金罰鍰提高標準條例第2 條前段
    （現已刪除）規定，就其原定數額提高為100 倍折算1 日，
    則其易科罰金折算標準，應以銀元300 元折算1 日，經折算
    為新臺幣後，應以新臺幣900 元折算為1 日。惟95年7 月1
    日修正公布施行之刑法第41條第1 項前段則規定：「犯最重
    本刑為五年以下有期徒刑以下之刑之罪，而受六個月以下有
    期徒刑或拘役之宣告者，得以新臺幣一千元、二千元或三千
    元折算一日，易科罰金。」比較修正前後之易科罰金折算標
    準，以95年7 月1 日修正公布施行前之規定，較有利於受刑
    人，則應依刑法第2 條第1 項前段，適用90年1 月10日修正
    公布之刑法第41條第1 項規定。
據上論結，應依刑事訴訟法第369 條第1 項前段、第364 條、第
299 條第1 項前段，刑法2 條第1 項、第276 條第2 項、90年1
月10日修正公布之刑法第41條第1 項，刑法施行法第1 條之1 ，
中華民國九十六年罪犯減條例第7 條、第9 條，判決如主文。
本案經檢察官林敏惠到庭執行職務。
中    華    民    國    99    年    7     月    22    日
                  刑事第一庭    審判長法  官 周賢銳
                                      法  官 徐美麗
                                      法  官 黃仁松
以上正本證明與原本無異。
如不服本判決應於收受本判決後10日內向本院提出上訴書狀，其
未敘述上訴理由者，並得於提起上訴後10日內向本院補提理由書
狀（均須按他造當事人之人數附繕本）「切勿逕送上級法院」。
中    華    民    國    99    年    7     月    22    日
                                      書記官 林家煜
附錄本件判決論罪科刑法條：
中華民國刑法第276條
（過失致死罪）
因過失致人於死者，處2 年以下有期徒刑、拘役或2 千元以下罰
金。
從事業務之人，因業務上之過失犯前項之罪者，處5 年以下有期
徒刑或拘役，得併科3 千元以下罰金。

司法院資訊處製作；財團法人民間司法改革基金會備份。
